臺灣雲林地方法院民事判決
110年度訴字第28號
原      告  李明標  

訴訟代理人  蔡金保律師
被      告  李王櫻桃
            李富榮即李文啟

            李文鴻  
            李美珍  
            李美燕  
            李素織  
            李明進  

上列當事人間請求分割共有物事件，本院於民國110年7月28日言
詞辯論終結，判決如下：
    主  文
一、兩造共有坐落雲林縣○○鄉○○○段000000地號、面積1,547平方
    公尺土地，准予分割，分割方法如附圖即雲林縣北港地政事
    務所民國110年6月17日土地複丈成果圖（乙案）所示，即:
㈠、編號145-19部分，面積774平方公尺土地，分歸原告李明標與
    被告李明進共同取得，並按原告李明標應有部分774分之427
    、被告李明進應有部分774分之347之比例保持共有。
㈡、編號145-19⑴部分，面積773平方公尺土地，分歸被告李王櫻
    桃、李富榮即李文啟、李文鴻、李美珍、李美燕、李素織共
    同取得，並保持公同共有。
二、兩造共有坐落雲林縣○○鄉○○○段000000地號、面積572
    平方公尺土地，准予分割，分割方法如附圖即雲林縣北港地
    政事務所民國110年6月17日土地複丈成果圖（乙案）所示，
    即:
㈠、編號145-20部分，面積232平方公尺土地，分歸被告李王櫻桃
    、李富榮即李文啟、李文鴻、李美珍、李美燕、李素織共同
    取得，並保持公同共有。
㈡、編號145-20⑴部分，面積143平方公尺土地，分歸原告李明標
    取得。
㈢、編號145-20⑵部分，面積143平方公尺土地，分歸被告李明進
    取得。
㈣、編號145-20⑶部分，面積54平方公尺土地，分歸被告李王櫻桃
    、李富榮即李文啟、李文鴻、李美珍、李美燕、李素織共同
    取得，並保持公同共有。
三、原告李明標與被告李王櫻桃、李富榮即李文啟、李文鴻、李
    美珍、李美燕、李素織共有坐落雲林縣○○鄉○○○段000000地
    號、面積231平方公尺土地，准予分割，分割方法如附圖即
    雲林縣北港地政事務所民國110年6月17日土地複丈成果圖（
    乙案）所示，即:
㈠、編號145-68部分，面積115平方公尺土地，分歸被告李王櫻桃
    、李富榮即李文啟、李文鴻、李美珍、李美燕、李素織共同
    取得，並保持公同共有。
㈡、編號145-68⑴部分，面積116平方公尺土地，分歸原告李明   
   標取得。
四、除上開分割方法外，兩造應互相找補，原告李明標、被告李
    明進應補償被告李王櫻桃、李富榮即李文啟、李文鴻、李美
    珍、李美燕、李素織如附表三所示之金額。
五、訴訟費用由兩造依附表一所示之訴訟費用負擔之比例負擔。
    事實及理由
壹、程序方面：
    被告李王櫻桃、李富榮即李文啟、李美珍、李美燕、李素織
    、李明進經合法通知，均未於最後言詞辯論期日到場，核無
    民事訴訟法第386條各款所列情形，爰依到庭原告聲請，由
    其一造辯論而為判決。
貳、實體事項：
一、原告起訴主張：
㈠、坐落雲林縣○○鄉○○○段000000地號、面積1,547平方公尺土地(
    下稱系爭145-19地號土地)為兩造所共有，應有部分詳如附
    表一所示；同段145-20地號、面積572平方公尺土地(下稱系
    爭145-20地號土地)為兩造所共有，應有部分詳如附表一所
    示；同段145-68地號、面積231平方公尺土地(下稱系爭145-
    68地號土地)(上開3筆土地，合稱系爭3筆土地)為原告與被
    告李王櫻桃、李富榮即李文啟、李文鴻、李美珍、李美燕、
    李素織所共有，應有部分詳如附表一所示。系爭3筆土地並
    無依物之使用目的不能分割之情形，共有人間亦未訂有不分
    割之契約，為充分利用各共有人土地，爰依法訴請裁判分割
    ，如雲林縣北港地政事務所民國110年6月17日土地複丈成果
    圖乙案即附圖（下稱乙案）所示方法分割。並聲明：如主文
    第一、二、三項所示。
㈡、附圖乙案之分割方法就是參考被告李文鴻地上之建物來做分
    割。依附圖乙案分割，編號145-68部分分歸被告李文鴻等人
    ，加上編號145-20⑶部分也是分歸被告李文鴻等人，所以被
    告李文鴻等人分得附圖乙案編號145-19⑴部分可以經由編號1
    45-68、145-20⑶部分與馬路相通。如果依照被告李文鴻之看
    法把附圖編號145-19部分後面分給原告的話，反而原告的土
    地都分在後面，被告李文鴻等人的土地都分在前面，面臨馬
    路，反而後面編號145-19部分會變成沒有面臨道路的情形。
    　　
二、被告方面：
㈠、被告李文鴻：
　　不同意附圖乙案分割。因為這是祖先留下來祖產，本來長輩
    就已分好了，除了系爭3筆土地以外，還有其他筆土地，祖
    先都分配了，而且其他筆土地沒有納入這次分割，只有請求
    分割系爭3筆土地，認為這樣不公平。分家的時候有用圍牆
    圍起來，不能因為現在原告之父親過世又要重分。請求將附
    圖編號145-19⑴、145-68⑴、145-68、145-20⑶、145-20⑵、14
    5-20⑴、145-20部分分由被告李王櫻桃、李富榮即李文啟、
    李文鴻、李美珍、李美燕、李素織繼續維持共有。希望繼續
    維持祖先的分配，大分為兩塊，一塊由原告李明標與被告李
    明進分得，其他部分則由我與其他被告分得。我現在於系爭
    3筆土地上已經有一些建設，若依附圖乙案分割，則那些建
    設都會被破壞掉。我的建物沒有建造的地方就是要當出入口
    ，現在把那些未建造的地方分割掉，我就沒有出入口。而且
    我地上建物的出入口都被擋住了，祖先就是為了不要造成這
    種情形才將系爭3筆土地一分為二。
㈡、被告李王櫻桃、李富榮即李文啟、李美珍、李美燕、李素織
    、李明進未於言詞辯論期日到場，亦未提出書狀作何聲明
　  或陳述。
三、本院之判斷：
㈠、按各共有人，除法令另有規定外，得隨時請求分割共有物。
    但因物之使用目的不能分割或契約訂有不分割之期限者，不
    在此限。又共有物之分割，依共有人協議之方法行之。分割
    之方法不能協議決定，或於協議決定後因消滅時效完成經共
    有人拒絕履行者，法院得因任何共有人之請求，以原物分配
    於各共有人，民法第823 條第1 項及第824 條第1 項、第2
    項第1 款分別定有明文。查原告主張系爭3 筆土地為兩造所
    共有，各共有人之應有部分如附表一應有部分欄所示，然共
    有人間就分割方法不能協議決定等情，為到場被告所不爭執
    ，並有原告提出之系爭3 筆土地登記第一類謄本（所有權個
    人全部)、地籍圖謄本在卷可憑（本院卷㈠第31頁、第67頁至
    第81頁)，自堪信為真實。又系爭145-19地號土地為一般農
    業區之農牧用地，係屬耕地，被告李王櫻桃、李富榮即李文
    啟、李文鴻、李美珍、李美燕、李素織為農業發展條例89年
    1月4日修正前取得，得分割為單獨所有，至於原告李明標、
    被告李明進所有部分因屬該條例89年1月4日修正施行後因贈
    與取得，自不得再辦理分割，應維持共有。復查，系爭145-
    20地號土地為一般農業區之甲種建築用地，不屬於農業發展
    條例所規範；另系爭145-19地號土地、系爭145-68地號土地
    為一般農業區之農牧用地係屬耕地，依農業發展條例第16條
    第1項第3款、第4款之規定，系爭145-19地號土地得分割為7
    筆(其中6筆單獨所有、1筆由原告李明標與被告李明進維持
    共有)、系爭145-68地號土地得分割為7筆單獨所有。故系爭
    3筆土地無其他法令規定不得分割之情形。且參酌本院於本
    件部分被告自始至終未到庭，顯見系爭3筆土地之分割不能
    以協議決定，足認兩造無法達成協議分割，是原告以兩造就
    系爭3筆土地不能達成分割協議，訴請裁判分割該等土地，
    於法自屬有據。
㈡、復按裁判上定共有物分割之方法，固可由法院自由裁量，不
    受共有人主張之拘束，但仍應斟酌各共有人之意願、共有物
    之性質、價格、分割前之使用狀態、經濟效用、分得部分之
    利用價值及全體共有人之利益等有關情狀，定一適當公平之
    方法以為分割（最高法院98年度臺上字第2058號、96年度臺
    上字第108 號判決意旨參照）。又以原物為分配時，因共有
    人之利益或其他必要情形，得就共有物之一部分仍維持共有
    ，民法第824 條第4 項定有明文。經查：　　
  ⒈系爭145-20地號土地南側係嘉農路、系爭145-19地號土地東
    側為私設巷道、系爭三筆土地其他方位不臨路；系爭145-2
    0地號土地上有二層樓加強磚造建物1間(門牌：口湖鄉謝厝7
    號)為李文鴻所有。該建物西側有磚造瓦頂建物1 間(門牌：
    謝厝7號)為李王櫻桃使用；系爭145-68地號土地上有磚造
    鐵皮頂羊舍1間，由李文鴻使用中、無門牌；系爭145-19地
    號土地東側有磚造瓦頂一層樓建物1間及磚造附屬建物(廁所
    )1間(門牌：謝厝7-1號)為聲請人及李明進所有。業經本院
    於109 年10 月8日會同兩造及雲林縣北港地政事務所（下稱
    北港地政）測量人員至系爭145-19、145-20、145-68地號土
    地現場勘驗明確，製有勘驗筆錄及照片在卷可稽（本院卷第
    123頁至第131頁），且北港地政亦經本院囑託繪製系爭145-
    19、145-20、145-68地號土地上建物之土地複丈成果圖（下
    稱現況圖）在卷可佐（本院第141頁）。　　
  ⒉本院審酌兩造之意願、土地整體之利用價值，並兼顧使用現
　　狀、共有人意願及兩造間共有價值平等均衡原則認本件分割
　　方法應以北港地政110年6月日17日之土地複丈成果圖乙案即
    附圖(下稱乙案)為基準，即如附圖所示方法分割即如主文第
    一項至第三項所示，較為妥適，其理由如下：
　　⑴㈠查系爭145-19地號土地為一般農業區農牧用地，係屬耕地
      ，依上開規定（指農業發展條例第16條第1項第3款、第4
      款、第18條第4項）得分割為7筆土地，其中共有人李王櫻
      桃、李富榮即李文啟、李文鴻、李美珍、李美燕、李素織
      為農業發展條例89年1月4日修正施行前取得，得分割為單
      獨所有，至於李明進及李明標所有部分因屬該條例89年1
      月4日修正施行後因贈與取得，自不得再辦理分割，應維
      持共有。㈡次查系爭145-20地號土地為一般農業區甲種建
      築用地，故不屬農業發展條例所規範，倘為已申請建築之
      基地得依法院判決辦理分割，惟分割後申請建築者仍須依
      其相關規定辦理。㈢另查系爭145-68地號土地為一般農業
      區農牧用地，係屬耕地，依上開規定得分割為7筆單獨所
      有。㈣系爭145-19、145-68地號土地如為已申請興建農舍
      之農業用地，未經解除套繪管制不得辦理分割。有北港地
      政110年5月6日北地四字第1100003437號函在卷可稽（本
      院卷第177頁至第178頁）。又系爭145-19、145-68地號土
      地並無建、使照申請紀錄在案，亦有雲林縣口湖鄉公所10
      9年10月7日口鄉民字第1090018708號函在卷可憑（本院卷
      第119頁），亦即上開2筆土地上並無經套繪管制之農舍，
      則依附圖乙案分割，符合農業發展條例第16條第1項第3款
      、第4款、第18條第4項、農業用地興建農舍辦法第12條第
      2項、建築基地法定空地分割辦法第6條及耕地分割執行要
      點第11點之規定。
　　⑵依附圖乙案分割能使各共有人分得之土地均臨各筆土地南
      側之口湖鄉嘉農路，而與主要公路通聯。反之如依被告李
      文鴻之主張，原告與被告李明進分得之土地均不臨該主要
      公路，對其等而言甚不公平。
    ⑶依附圖乙案分割得使各共有人分得之土地面積與其等對於
      各筆土地之應有部分面積大致相符。反觀如依被告李文鴻
      之主張，原告與被告李明進分得之土地面積則較其等所有
      之應有部分面積相差甚多，除增加找補之法律關係複雜外
      ，對原告與被告林明進亦難謂公平。
　  ⑷依附圖乙案分割可使原告及被告李文鴻在系爭各筆土地上
      之主要建物坐落於其等分得之土地上，有利於建物之利用
      。雖系爭145-68地號土地上有被告李文鴻使用之磚造鐵皮
      頂羊舍1間，另被告李王櫻桃在系爭145-20地號土地上有
      磚造瓦頂建物1 間(門牌：謝厝7號)，然該等建物之構造
      簡單，價值非高，在審酌使原告與被告李明進分得之土地
      得與主要公路相通聯及分得土地面積與其等對各筆土地之
      應有部分面積大致相符較為公平及有利於土地之整體利用
      情況下，依附圖乙案分割後，被告李文鴻、李王櫻桃所有
      之上開建物可能遭拆除，亦為不得已之處理方法。
  ㈢、再按以原物為分配時，如共有人中有未受分配，或不能按
      其應有部分受分配者，得以金錢補償之，民法第824 條第
      3 項定有明文。系爭3 筆土地如採附圖乙案所示方法分割
      ，則原告李明標【＋0.53㎡】、被告李明進【＋0.47㎡】分得
      土地之面積大於其等應有部分面積。而被告李王櫻桃、李
      富榮即李文啟、李文鴻、李美珍、李美燕、李素織【－1㎡
      】分得面積小於其等應有部分面積。就此面積增減部分，
      主要是系爭145-19、145-68地號土地分得之面積增減，本
      院認為以系爭145-68地號土地公告現值每平方公尺新臺幣
      （下同）1,200元之2.5倍為補償，即以每平方公尺3,000
      元為找補，為合宜公允，爰判決如主文第四項所示，即如
      附表三所示。
四、按共有人自共有物分割之效力發生時起，取得分得部分之所
    有權；應有部分有抵押權者，其權利不因共有物之分割而受
    影響，但權利人經共有人告知訴訟而未參加者，其權利移存
    於抵押人所分得之部分，民法第824 條之1 第1 項、第2 項
    第3 款設有規定。查被告李王櫻桃、李富榮即李文啟、李文
    鴻、李美珍、李美燕、李素織於85年2月13日就系爭145-20
    地號土地之應有部分2分之1，設定最高限額3,000,000元之
    抵押權予訴外人雲林縣口湖鄉農會，有系爭145-20地號土地
    登記第一類謄本（所有權個人全部）在卷可考（本院卷第75
    頁至第77頁）。本件經原告聲請告知訴訟後，雲林縣口湖鄉
    農會未參加訴訟（本院卷第43頁、第63頁），依民法第824 
    條之1 第2 項第3 款規定，雲林縣口湖鄉農會對被告李王櫻
    桃、李富榮即李文啟、李文鴻、李美珍、李美燕、李素織就
    系爭145-20地號土地應有部分之抵押權，分割後即移存於被
    告李王櫻桃、李富榮即李文啟、李文鴻、李美珍、李美燕、
    李素織所分得之編號145-20、145-20⑶部分土地上，準此，
    上揭雲林縣口湖鄉農會之最高限額抵押權，分割後應轉載至
    被告李王櫻桃、李富榮即李文啟、李文鴻、李美珍、李美燕
    、李素織所取得如主文第二項㈠、㈣所示之土地上（即附圖所
    示編號145-20、145-20⑶部分土地）。　　
五、附圖中關於「李文啟」之記載，即為「李富榮即李文啟」，
    附此敘明。
六、末查，分割共有物乃具非訟事件之性質，本院斟酌何種分割
    方法較能增進共有物之經濟效益，並兼顧兩造之利益，以決
    定適當之分割方法，不因何造起訴而有不同，故原告請求分
    割之訴雖有理由，惟關於訴訟費用負擔，以共有人全體各按
    其對系爭3筆土地應有部分比例負擔，方屬事理之平，爰就
    訴訟費用負擔部分判決如主文第五項即附表一訴訟費用負擔
    之比例所示。
七、訴訟費用負擔之依據：民事訴訟法第80條之1 、第85條第2
    項。　　
中　　華　　民　　國　　110 　年　　8 　　月　　11　　日
                  民事第二庭    法  官  楊昱辰

以上正本係照原本作成。
如對本判決上訴，須於判決送達後廿日內向本院提出上訴狀。如
委任律師提起上訴者，應一併繳納上訴審裁判費。
中　　華　　民　　國　　110 　年　　8 　　月　　11　　日
                                書記官　陳玉珮
◎附表一：雲林縣○○鄉○○○段000000○000000○000000地號土地暨訴訟費用負擔之比例      編號 共有人姓名 謝厝寮段145-19地號(1,547㎡)共有人應有部分 謝厝寮段145-20地號(572㎡) 共有人應有部分 謝厝寮段145-68地號(231㎡) 共有人應有部分 訴訟費用負擔 之比例 01 李明標 1000分之276 4分之1 2分之1 235000分之68547 02 李明進 1000分之224 4分之1 無 235000分之48953 03 ①李王櫻桃 公同共有2分之1 公同共有2分之1 公同共有2分之1   連帶負擔 235000分之117500  ②李富榮即李文啟 公同共有2分之1 公同共有2分之1 公同共有2分之1   ③李文鴻 公同共有2分之1 公同共有2分之1 公同共有2分之1   ④李美珍 公同共有2分之1 公同共有2分之1 公同共有2分之1   ⑤李美燕 公同共有2分之1 公同共有2分之1 公同共有2分之1   ⑥李素織 公同共有2分之1 公同共有2分之1 公同共有2分之1  
　
　　
◎附表二：雲林縣○○鄉○○○段000000○000000○000000地號土地共有人 　        持分之應有面積、共有人分割後實際分得之面積及面積增減     編 號  共有人姓名 A B C   謝厝寮段145-19、145-20、145-68地號土地，各共有人持分總面積(㎡) 謝厝寮段145-19、145-20、145-68地號土地分割後，實際分得之面積(㎡) 面積增減(㎡) 【B－A＝C】 01 李明標 685.47㎡ 686㎡ ＋0.53㎡ 02 李明進 489.53㎡ 490㎡ ＋0.47㎡ 03 ①李王櫻桃 1,175㎡ 1,174㎡ －1㎡  ②李富榮即李文啟     ③李文鴻     ④李美珍     ⑤李美燕     ⑥李素織    

◎附表三：補償方法（新臺幣3,000元/每平方公尺)    應補償人  李明標 (＋0.53㎡)  李明進 (＋0.47㎡)  受補償金額合計 (新臺幣) 受補償人     ①李王櫻桃、②李富榮即李文啟、③李文鴻、④李美珍、⑤李美燕、⑥李素織 （－1㎡)   1,590元   1,410元   3,000元 應補償金額合計 (新臺幣) 1,590元 1,410元 3,000元